臺灣屏東地方法院民事判決　　 　九十三年度家訴字第一七號
　　原　　　告　乙○○
　　被　　　告　丙○○
　　　　　　　　甲○○
　　右二人共同
　　訴訟代理人　邱芬凌律師
上列當事人間請求撤銷贈與事件，本院於民國94年3月25日言詞
辯論終結，判決如下：
    主  文
原告之訴駁回。
訴訟費用由原告負擔。
    事實及理由
一、原告方面：
    原告主張其與被告甲○○為夫妻關係，依法對被告甲○○有
    請求受扶養之權利，然被告甲○○於民國83年前後，與另一
    被告丙○○同居生女，非但未能克盡夫妻扶養之義務，且多
    次出資購買土地、房屋、車輛及公司股份（詳如後述）所示
    之物品無償贈與被告丙○○，顯侵害原告之剩餘財產分配請
    求權，茲分述如次：
(一)、被告丙○○85年間購買屏東市○○段863地號、屏東市○○
    段5571建號之房地，88年間購置屏東市○○段228地號、屏
    東市○○段1429建號之房地、於91年間購買屏東市萬年979
    之1地號、屏東市○○段2032建號房地，87年間購買車號Ｓ
    ８－２４５０嘉年華自小客車。並持有聯信商業銀行及中國
    鋼鐵股份有限公司之股票，另有海外基金之投資，經營良友
    茶業及大航家企業有限公司，嗣又從事經銷動物藥品事業等
    。被告丙○○復曾於83年1月19日向合作金庫銀行貸款新台
    幣（下同）三百三十萬元，每月須繳納貸款二萬九千元。查
    被告丙○○雖曾於73年4月3日至82年11月21日任職於行政院
    農業委員會高雄區農業改良場，惟此期間之薪資總額僅有一
    百四十六萬五千三百四十六元，扣除生活費用已所勝無幾，
    嗣後從事藥品業務員之工作，每月薪資亦僅約二萬餘元，如
    何能於數年內憑己之力購置房地、投資股票、經營藥品事業
    ？且被告甲○○前曾於81年6月26日向長治鄉農會貸款三百
    六十萬元，嗣82年與被告丙○○同居期間，被告丙○○於屏
    東第一信用合作社帳戶內即開始有大筆款項存入，甚於82年
    5月3日至82年5月25日間即存入一百七十萬元，被告丙○○
    當時僅為約僱人員，何能於短短一個月內存入一百七十萬元
    ？而被告丙○○曾於原告另案請求被告損害賠償之訴（八十
    六年重訴字第十號）86年4月11日提出之答辯狀中陳稱無固
    定職業，尚須負擔家計，故無能力給付原告所請求之賠償金
    額等語，被告丙○○既無資力，顯見被告丙○○名下之財產
    及投資均係由被告甲○○出資購置或贈與。又被告甲○○並
    以其於台灣銀行屏東分行優惠存款利息幫被告丙○○每月繳
    納其於合作金庫（86年9月間轉貸至華僑銀行，嗣轉貸至建
    華銀行）之貸款。又觀諸被告丙○○與甲○○間銀行帳戶往
    來情形如下：(1)、被告甲○○郵局帳戶82年至92年之支出總
    額為七百九十五萬二千三百三十元；而被告丙○○合作金庫
    銀行帳戶82年至86年收入總額、華僑銀行87年至93年收入總
    額與建華銀行89年至93年收入總額合計為九百零一萬九千一
    百零五元；差額為一百零六萬六千七百七十五元。(2)、被告
    甲○○台灣銀行屏東分行82年至91年支出總額為一百七十二
    萬七千元；而被告丙○○合作金庫銀行、華僑銀行及建華銀
    行83年至91年之收入總額為一百八十萬四千元；差額僅為七
    萬七千元。(3)、被告甲○○台灣銀行屏東分行帳戶與被告丙
    ○○合作金庫帳戶間於84年3月9日、4月10日、5月8日及85
    年4 月9 日，均曾有同金額之支出及存入。且被告甲○○台
    灣銀行屏東分行帳戶83年、84年、85年、86年支出總額，與
    被告丙○○合作金庫銀行帳戶之收入總額分別僅差七千元、
    十萬三千元、十三萬元。(4)、被告甲○○台灣銀行屏東分行
    帳戶與被告丙○○華僑銀行帳戶間於86年、87年、90年、91
    年均曾有短期內同金額之支出及存入。(5)、被告甲○○台灣
    銀行屏東分行帳戶與被告陳慧僑建華銀行帳戶間於89年4 月
    10日、11月9 日有同金額之支出及存入。且89年、90年、91
    年之支出總額及收入總額分別僅差九萬八千元、七萬四千元
    、九萬元。(6)、被告甲○○華僑銀行之帳戶與被告丙○○建
    華銀行帳戶間分別於89年、90年、91年間均曾有短期內同金
    額或相近金額之支出及存入。依上情觀之，被告甲○○於
    其郵局、台灣銀行屏東分行、華僑銀行帳戶中均支出龐大金
    額，惟被告甲○○僅有個人生活費用及貸款之支出，則巨額
    支出之用途為何？又被告丙○○如何僅憑己力於此期間內收
    入龐大金額？且曾多次同日於被告甲○○帳戶中支出之款項
    ，於被告丙○○之帳戶中收入同金額款項，益證係由被告甲
    ○○將提款卡交由被告丙○○提領款項，或由被告甲○○提
    領後，交由被告丙○○存入帳戶內。
(二)、被告甲○○將其於中央信託公司所招攬保之業績紅利共三十
    六萬元贈與被告丙○○，且被告二人於86年間各向華僑銀行
    貸款三百五十萬元，供被告丙○○借用其母陳吳阿玉名義經
    營之良友茶業及大航家企業有限公司。
(三)、被告丙○○於92年1月1日以「畜康行」名義與新加坡商英特
    威藥品股份有限公司台灣分公司訂立代理動物藥品經銷，全
    年經銷總額高達九百六十二萬四千元，惟依動物用藥品管理
    法第十九條及施行細則第二十三條第一項之規定，無獸醫師
    之資格者，無法取得動物用藥品販賣許可證，而被告丙○○
    並無獸醫師資格，如非藉由被告甲○○之獸醫師資格，顯無
    法履行該經銷合約，縱屏東縣政府查核函覆稱：「經本府查
    核依照獸醫師管理名冊確實無甲○○持有獸醫師執業執照及
    開業執照等資料」等語，惟不表示被告甲○○未涉及該經銷
    合約之幕後經營行為。且由被告二人於華南商業銀行之存款
    往來明細中可查知89年、90年、91年間曾有於同日同金額之
    支出及存入。並使用同一本支票交易，復均有以曾義恩為存
    款人之收入，且被告丙○○於90年9月10日匯款予新加坡商
    英特威藥品股份有限公司一百零二萬六千四百元，當日被告
    甲○○亦由華南商業銀行帳戶內支出二十萬元，足認被告甲
    ○○借用被告丙○○名義經營動物藥品事業，故依民法五百
    四十一條第二項規定，上開經銷合約之利益，即應歸屬於被
    告甲○○。
(四)、被告二人之行為致令原告訴請被告甲○○給付生活費時，被
    告甲○○於庭上自承已無資力給付生活費用，其意圖陷自己
    於無資力狀態，以規避夫妻扶養義務。被告甲○○與原告間
    夫妻關係仍存續中，被甲○○竟為減少對原告剩餘財產之分
    配，故意陸續將上述之土地、房屋、車輛及公司股份無償贈
    與被告丙○○，致令其個人消極債務多於積極債權，此舉顯
    有害及原告之債權，故原告自得依民法第二百四十四條規定
    ，以被告詐害原告債權為由，訴請撤銷前述無償贈與行為。
    婚姻關係存續中，夫妻之一方為減少對他方剩餘財產之分配
    ，而無償處分其財產或為其他詐害行為時，自得依民法第二
    百四十四條及第第一千零二十條之一規定，以詐害債權人為
    由，訴請撤銷該處分或詐害行為。
乙、被告方面：
(一)、本件原告主張基於賸餘財產分配求權，被告甲○○購屋贈與
    被告丙○○，故意減少原告應分配之賸餘財產，故其對被告
    甲○○享有債權云云，惟查民法第一千零三十條之一有關賸
    餘財產釮配請求權，雖具債權性質，惟該債權之發生必在婚
    姻關係消滅或夫妻之一方改用其他財產制之後，如夫妻一方
    未死亡、離婚或改用其他財產前，該請求權尚未成立，民法
    第二百四十四條自無從適用，而原告與被告甲○○既未離婚
    ，被告甲○○亦未死亡，是原告之賸餘財產分配請求權尚未
    成立，故原告據此主張其為被告甲○○之債權人，顯屬無理
    。
(二)、被告甲○○婚後任職於屏東農會專科學校，於82年8月1日退
    休，領取月退休金四萬二千二百七十八元及每月優惠存款利
    息約二萬一千元，優惠存款部分於91年6月間因為支付子女
    就學費用及遭原告向法院申請扣押之故而喪失優惠利息，僅
    餘月退休金部分。因原告三、四十年來拒絕與被告甲○○同
    居，故二名子女由被告甲○○獨立扶養，被告甲○○前於81
    年6月間以其所有坐落屏東縣長治鄉○○村○○路479號之房
    地向長治鄉農會抵押貸款二百八十萬元，大部分供作子女在
    美求學之費用，其餘償還債務；嗣於86年3月間再將房地向
    華僑銀行屏東分行抵押貸款三百五十萬元，其中二百八十萬
    元用以償還先前對之長治鄉農會貸款，七十萬元供作訴訟支
    出，再於89年8月間以該房地向國泰人壽貸款三百三十萬元
    ，償還前開華僑銀行貸款，而被告甲○○每月尚須支付貸款
    本息二萬七千二百二十一元，以被告甲○○每月所領退休金
    扣抵貸款本息，另須每月給付原告生活費一萬元，被告甲○
    ○每月可支用之生活費僅餘六千元，復因與原告纏訟多年而
    負債累累，並無能力贈與被告丙○○任何財產，甚至偶需被
    告丙○○之資助，原告僅以被告丙○○有收入即逕推測係被
    告甲○○贈與，顯屬無據。
(三)、原告所稱由被告甲○○無償贈與被告丙○○之物品，均為被
    告丙○○自行購得，查被告丙○○84年間除自營茶業之經銷
    外，85年間曾從事藥品業務員之工作，嗣取得新加坡商英特
    威藥品股份有限公司之經銷權，每年利潤至少有一百九十二
    萬元，被告自有能力購置房地及從事投資，茲分述如次：
    (1)、被告丙○○所有之屏東市○○段863地號、屏東市○○
    段5571建號之房地，為被告丙○○於85年3月間所購，自備
    款為被告丙○○由屏東第一信用合作社領取二十萬元給付，
    餘款則向富邦銀行貸款二百四十五萬元，已由被告丙○○清
    償完畢。
　　(2)、就屏東市○○段228地號、屏東市○○段1429建號之房
    地，為被告丙○○於88年7月間自本院標得，價額為四十五
    萬元二千元，由被告丙○○自華南銀行帳戶內提領支付。
　　(3)、就屏東市○○段797之1地號、屏東市○○段2032建號之
    房地，乃被告向世華銀行購得，價金三百六十萬元，由華南
    銀行提領給付。
　　(4)、至於車號：S８－２４５０嘉年華自小客車，則係被告
  　自華僑銀行提領款項購得，而被告所持有聯信商業銀行股份
    有限公司、中國鋼鐵股份有限公司之股份及海外基金部分，
    則均有集保存摺資料、匯款單據等足憑，而基金部分則由被
    告丙○○華僑銀行帳戶內扣款。
　　(5)、原告復主張被告甲○○將其於中央信託公司所招攬保險
  　之業績淨利三十六萬元贈與被告丙○○，惟依原告所提之續
    期保費送金單所載，被告丙○○乃為被保險人，保費為二十
    年期三十五萬元之保險，須定期繳納二萬五千八百零一元之
    保險費，並非被告甲○○招攬保險之利得，原告所述與事實
    不符。
　　(6)再者，被告丙○○合法獨資經營「畜康行」，無需具獸醫
  　資格，經銷合約由被告丙○○與新加坡商英特威藥品股份有
    限公司台灣分公司訂立，則營利所得自歸屬丙○○所有，就
    此部分已於原告請求被告甲○○給付生活費一案（九十一年
    度家上更(一)字第三號）中，查明「經本府查核依照獸醫師管
    理名冊確實無甲○○持有獸醫師執業執照及開業執照等資料
    」等語，且經原告於書狀內載明，所有合約均係由被告丙○
    ○與公司簽訂，與被告甲○○無關，雖曾因生意上需要向甲
    ○○借用支票，惟事後均有將票款自被告丙○○帳戶提出匯
    入甲○○帳戶內。而原告主張被告華南商業銀行帳戶中曾有
    數筆不同日期，金額相近或相同之進出，而認定被告二人共
    同經營「畜康行」，顯為臆測。是原告主張甲○○借用丙○
    ○名義並無任何證據足證其實，顯為原告無中生有之詞。
　　(7)、被告甲○○並未將金融卡交由被告丙○○提領現金繳納
　  貸款，或由被告甲○○提領款項交由被告丙○○存入帳戶，
    抑或被告間有任何資金往來，以被告丙○○與甲○○間銀行
    往來明細表，並無任何一筆款項係由被告甲○○帳戶轉入被
    告丙○○之帳戶內，原告僅以被告之數千筆往來資料中，偶
    有一、二筆同金額之款項，即推測被告甲○○係為被告丙○
    ○繳納貸款，顯屬無據。原告另以被告丙○○合作金庫、建
    華銀行、華僑銀行全年度收入總帳，與被告甲○○台灣銀行
    全年度支出總帳僅差數萬元即認被告甲○○將錢交給被告丙
    ○○，亦純屬臆測。被告丙○○與甲○○帳戶於數年內各進
    出數百筆，實難以此推論係被告甲○○所贈與。實則原告無
    法證明被告甲○○將錢贈與被告丙○○，銀行往來明細資料
    僅能表示被告各自匯出匯入之記錄。
(四)、原告請求給付被告甲○○給付生活費案件經九十一年家上更
  　(一)字第三號判決確定，就原告於本案中所爭執之其他事項均
    已在該案中詳查並駁回原告之主張。本件原告一再捏造事實
　　，並在無任何執行名義下查閱被告個人財產，令被告生命財
  　產飽受威脅，且利用訴訟救助不斷興訟，致被告疲於應訴，
    實為濫用訴訟資源。原告之主張殊為無理，請求駁回原告之
    訴。
丙、法院之判斷：
一、原告主張現與被告邱鈺德婚姻關係存續中，此為被告邱鈺德
    所不否認，堪信為真正。又原告主張被告意圖減少原告對其
    之剩餘財產分配請求權，陸續將土地、房屋、車輛、現金及
    公司股份無償贈與被告丙○○等情，被告甲○○則以婚姻關
    係尚未解消，原告無請求剩餘財產分配之由，故提起本件訴
    訟顯屬無據，且其否認有贈與之行為，被告丙○○則以原告
    所主張之土地、房屋、車輛、股份等均為其以自已之資力購
    得等語，是以本件之爭點為原告是否得主張第一千零二十條
    之一及依被告甲○○是否有贈與被告丙○○之行為，茲分述
    如下：
(一)、按「夫或妻於婚姻關係存續中就其婚後財產所為之無償行為
    ，有害及法定財產關係消滅後他方之剩餘財產分配請求權者
    ，他方得聲請法院撤銷之。」民法第一千零二十條之一定有
    明文，是以原告與被告甲○○之婚姻關係現仍存續中，依前
    開法文規定，原告認為被告甲○○之行為有害及原告請求權
    之虞，自得提起本件訴訟。
(二)、又按當事人主張有利於已之事實者，就其事實有舉證之責任
    ，民事訴訟法第二百七十七條定有明文。又民事訴訟法如係
    由原告主張權利者，應先由原告負舉證之責，若原告先不能
    舉證，以證實自已主張之事實為真實，則被告就其抗辯事實
    即令不能舉證，或其所舉證據尚有疪累，亦應駁回原告之請
    求。（最高法院十七年上字第九一七號判決參酌）。茲分別
    就原告主張被告丙○○名下之土地、房屋、車輛、股份、現
    金是否為被告甲○○所贈與，敘述如下：
(1)、土地及房屋部分：
、屏東市○○段863地號、屏東市○○段5571建號之房地，為
    被告丙○○所有，此有原告提出之土地謄本為證，堪信為真
    實。此筆土地為被告丙○○於85年3月所購，自備款為被告
    丙○○由屏東第一信用合作社領取二十萬元給付，餘款則向
    富邦銀行貸款二百四十五萬元，已由被告丙○○清償完畢，
    此有被告丙○○提出之買賣契約書、其所有之屏東第一信用
    合作社存褶及富邦銀行存褶影本在卷可稽（見本院卷一第20
    6頁至211頁)，原告雖以係被告甲○○代丙○○繳納貸款等
    語，按貸款利息應於每月繳納，則若由被告甲○○代為繳納
    ，則自被告甲○○帳戶匯出之金額每月應有與被告丙○○匯
    入之金額相符，惟本院依職權調則被告甲○○與被告丙○○
    所有之帳戶往來明細，觀諸被告甲○○與被告丙○○各自之
    銀行帳戶明細，並無一筆每月匯入及匯出金額相符之情。另
    原告主張係被告甲○○將提款卡交與被告丙○○自行繳納，
    原告未能舉證以明其說自難為有利於其之認定。
、屏東市○○段228地號、屏東市○○段1429建號之房地，為
    被告丙○○所有，此有原告提出土地謄本在卷可稽，堪信為
    真正。此筆土地為被告丙○○於88年7月間自本院標得，價
    額為四十五萬元二千元，由被告丙○○自華南銀行帳戶內提
    領支付等情，此有本院民事執行處函及被告丙○○華南銀行
    之存褶在卷可稽 (見本院卷一第212頁至214頁)，原告亦主
    張係由被告甲○○代為繳納貸款利息，未舉證以明其說此主
    張顯無所據，理由同上所述，自難為有利其之認定。
、屏東市○○段979之1地號、屏東市○○段2032建號之房地，
    為被告丙○○所有，此有原告提出之土地謄本在卷可稽，堪
    信為真正。此筆土地為被告丙○○向世華銀行購得，價金三
    百六十萬元，由華南銀行提領給付，此有被告提出之不動產
    買賣契約書、華南銀行存褶影本及匯款條在卷可稽 (見本院
    卷一第215頁至220頁)，原告亦主張係由被告甲○○代為繳
    納貸款利息，此主張顯無所據，理由業如上述，自難為有利
    於其之認定。
(2)、車輛及股票部分
　　車號S８－２４５０嘉年華自小客車，為被告丙○○自華僑
    銀行提領款項購得，此有華僑銀行存褶影本在卷可稽（見本
    院卷一第223頁），而被告所持有聯信商業銀行股份有限公
    司、中國鋼鐵股份有限公司之股份及海外基金部分，則均有
    集保存褶資料、匯款單據等足憑，且基金部分由被告丙○○
    華僑銀行帳戶內扣款（見本院卷一第221頁至222頁），此復
    有台灣證券集中保管股份有限公司93年8月3日證保法定第09
    30033906號函所附之資料在卷可稽，原告空言主張為被告甲
    ○○贈與，而未能提出其他證據證明之自難為有利於其之認
    定。
(3)、原告主張被告丙○○無資力購得上開理由1.2之物品等語，
    惟查，被告丙○○自84年間以其母陳吳阿玉名義經營茶業之
    經銷，此有屏東縣稅捐資料在卷可稽（見本院卷一第224頁
    ），原告雖主張此為被告甲○○向華僑銀行貸款以供其營業
    ，惟此部分原告未能舉證以明其說，綜認被告甲○○有貸款
    之行為，亦難認係供給被告丙○○營業所需。又被告丙○○
    於八十五年間曾從事藥品業務員之工作，嗣取得新加坡商英
    特威藥品股份有限公司之經銷權，每年利潤至少有一百九十
    二萬元此有經銷合約書、扣繳憑單及匯款明細在卷可稽，被
    告自有能力購置房地及從事投資，原告空言主張被告丙○○
    無資力，顯屬無據。
(4)、原告復主張被告甲○○將其於中央信託公司所招攬保險之業
    績淨利三十六萬元贈與被告丙○○等語，惟查，依原告所提
    之續期保費送金單所載（見本院卷一第40頁），被告丙○○
    乃為被保險人，保費為二十年期三十五萬元之保險，須定期
    繳納二萬五千八百零一元之保險費，並非被告甲○○招攬保
    險之利得，原告主張此為保險之利得，未能舉證以明其說，
    自難為有利於其之認定。
(5)、再查，原告主張被告丙○○經營之「畜康行」，因被告丙○
    ○並無獸醫師資格，如非藉由被告甲○○之獸醫師資格，顯
    無法履行該經銷合約，故該商行之利得，應歸屬於原告等語
    ，惟查，經銷合約由被告丙○○與新加坡商英特威藥品股份
    有限公司台灣分公司訂立，此有該合約書在卷可稽（見本院
    卷一第227頁），則營利所得自歸屬丙○○所有，且被告陳
    銓德於屏東並無持有獸醫師執照，就此部分已於原告請求被
    告甲○○給付生活費一案（九十一年度家上更(一)字第三號）
    中查明（見前開判決第9頁），則原告主張顯屬無據，另被
    告丙○○曾因生意上需要向甲○○借用支票，惟事後均有將
    票款自被告丙○○帳戶提出匯入甲○○帳戶內。而原告主張
    被告華南商業銀行帳戶中曾有數筆不同日期，金額相近或相
    同之進出，而認定被告二人共同經營「畜康行」等語，惟觀
    諸該帳戶明細，匯款日期不同，縱金額相近或相同，原告末
    能提出其他證據證明之，自難以此即認定被告甲○○有參與
    「畜康行」之經營。
(6)、末按，原告主張依被告間之帳戶資金往來明細觀之，被告甲
    ○○提領款項交由被告丙○○存入帳戶，顯認被告間有資金
    往來，惟查，本院依職權調閱被告丙○○之華南商業銀行、
    華僑商業銀行、富邦商業銀行、建華商業銀行、合作金庫之
    資金明細及被告甲○○之華南商業銀行、台灣銀行、華僑商
    業銀行之資金往來明細，經予比對，並無被告甲○○帳戶匯
    出與被告丙○○匯入之日期及金額相符之情，原告僅以被告
    之數千筆往來資料中，偶有一、二筆同金額之款項，即推測
    被告甲○○有贈與被告丙○○款項，顯屬無據。原告另以被
    告丙○○合作金庫、建華銀行、華僑銀行全年度收入總帳，
    與被告甲○○台灣銀行全年度支出總帳僅差數萬元即認被告
    甲○○將錢交給被告丙○○，亦純屬臆測。被告丙○○與甲
    ○○帳戶於數年內各進出數百筆，實難以此推論係被告甲○
    ○所贈與，是以原告既無法證明被告甲○○有將錢贈與被告
    丙○○，自難為有利於其之認定。
(三)、綜上所述，原告未能證明被告甲○○有贈與被告丙○○資產
    之行為，單憑臆測，自難為有利於其之認定，是以原告之訴
    顯無理由，應予駁回。
(四)、本件事證已臻明確，兩造其餘攻擊防禦方法與本件判決結果
    不生影響，爰不予以一一審酌，併此敘明。
結論：原告之訴為無理由，依民事訴訟法第七十八條，判決如主
文。
中　　華　　民　　國　　94　　年　　4 　　月　　8 　　日
                  少年及家事庭法　官　吳思怡
以上正本，係照原本作成。
如不服本判決，應於送達後20日內，向本院提出上訴狀。
                              書記官　鄭美雀
中　　華　　民　　國　　94　　年　　4　　 月　　8 　　日
